【裁判字號】    96,上,794
【裁判日期】    970806
【裁判案由】    分割共有物
【裁判全文】
臺灣高等法院民事判決                   96年度上字第794號
上  訴  人  壬○○
訴訟代理人  呂理胡律師
            唐永洪律師
            子○○
被上訴人    Ｃ○○
            黃○○○
            Ｄ○○
            Ａ○○
            宙○○
            玄○○○
            Ｆ○○
                        7樓
            宇○○
            甲○○
            丁○○
            Ｈ○○○
            Ｇ○○
            寅○○
            庚○○
            己○○
            丑○○○
            癸○○○
            戊○○
            巳○○
            地○○
                        9號12樓之1
            Ｂ○○
                        10樓
            天○○
            亥○○
            戌○○（陳瑞徽之繼承人）
            辰○○○（陳瑞徽之繼承人）
            未○○（陳瑞徽之繼承人）
            辛○○○（陳瑞徽之繼承人）
            卯○○（陳瑞徽之繼承人）
            丙○○○（陳瑞徽之繼承人）
            申○○（陳瑞徽之繼承人）
            午○○（陳瑞徽之繼承人）
            Ｉ○○（周俊謀之繼承人）
            乙○（周俊謀之繼承人）
                        3樓
            Ｅ○○（陳德恩之繼承人）
            酉○○（陳德恩之繼承人）
上列當事人間請求分割共有物事件，上訴人對於中華民國96年6
月22日臺灣桃園地方法院95年度訴字第1247號第一審判決提起上
訴，本院於97年7月23日言詞辯論終結，判決如下：
    主  文
原判決關於命「兩造分別共有坐落桃園縣中壢市○○段五零三地
號（地目: 田、面積貳仟佰玖拾陸點伍平方公尺）、同段五一
八地號（地目：溜、面積壹仟貳佰零陸點柒平方公尺）土地，
應予變賣，以價金按附表所示各共有人應有部分比例分配予各該
共有人。」部分廢棄。
上開廢棄部分，兩造共有坐落桃園縣中壢市○○段五０三地號、
地目田、面積二三九六點五平方公尺及同段五一八地號、地目溜
、面積一二０六點三七平方公尺之土地准予分割。分割方法依桃
園縣中壢地政事務所民國九十六年三月三十日土地複丈成果圖並
如附表二所示，多受分配之共有人應各別對少受分配之共有人為
補償之金額如附表三所示。
第二審訴訟費用，由兩造各依附表一所示訴訟費用負擔之比例負
擔。
    事實及理由
甲、程序部分：
    本件被上訴人Ｃ○○、黃○○○、Ｄ○○、Ａ○○、宙○○
    、玄○○○、宇○○、甲○○、丁○○、Ｈ○○○、Ｇ○○
    、庚○○、丑○○○、巳○○、地○○、Ｂ○○、戊○○、
    亥○○、戌○○、辰○○○、未○○、辛○○○、卯○○、
    丙○○○、申○○、午○○、Ｉ○○、乙○、Ｅ○○、酉○
    ○經合法通知，未於言詞辯論期日到場，核無民事訴訟法第
    386條所列各款情形，爰依上訴人之聲請，由其一造辯論而
    為判決。
乙、實體方面：
一、上訴人起訴主張：
（一）坐落桃園縣中壢市○○段503地號土地，面積2396.50平方
      公尺（下稱系爭503地號土地）及同段518地號土地，面積
      1206.37平方公尺（下稱系爭518地號土地），為兩造等36
      人所共有，應有部分各如附表一所載，系爭2筆土地並無
      不能分割之情事，惟就分割登記始終無法達成一致，延宕
      迄今，未能分割完成，致使系爭土地利用價值嚴重受影響
      。兩造間關於系爭土地之分割既無法協商一致，且系爭土
      地並無不能分割之情事，為增加土地之利用價值，上訴人
      自得依民法第823條第1項及第824條第2項之規定請求本院
      判決准予原物分割，其分割方法如訴之聲明及後附分割圖
      所示。又系爭兩筆土地皆位於同地段之商業區，且非屬公
      共設施保留地，而土地連結在一處，故以合併分割較能增
      加土地利用價值，且兩造均同意上訴人所主張之分割方案
      ，爰先位聲明請求准予就系爭2筆土地合併分割。若認該2
      筆土地無法合併分割，則請准予分割如備位聲明。另請就
      分割共有物後共有人土地面積之增減數額，具體明訂金額
      補償方式及各共有人應補償及得受領補償之數額。
（二）原審判決本件土地變價分割，顯忽略考量該系爭土地現況
      上有10棟建物之情形，導致土地利用之重大不利益。又同
      意上訴人所提土地分割方案之共有人，持有土地面積共達
      3141.05平方公尺，占系爭土地總面積3602.87坪方公尺的
      87%以上。依土地法第34條之1第1項之規定，其立法意旨
      在於兼顧共有人權益之範圍內，促進共有物之有效利用，
      以增進公共利益。本件分割共有物，涉及共有物之處分行
      為，自可參酌前述法條之立法精神，於本件土地共有人過
      半數及其應有部分合計過半數，甚或其應有部分合計逾3
      分之2之共有人同意上訴人所提分割方案下，依上訴人所
      主張之分割方案，准予原物分割。
  （原審判決(一)被上訴人辰○○○、未○○、陳淑杏、卯○○、
    戌○○、陳淑真、申○○、午○○、廖方琴、酉○○應就被
    繼承人陳瑞徵所有之系爭503地號土地應有部分辦理繼承登
    記。(二)被上訴人Ｉ○○、乙○應就被繼承人周俊謀所有之系
    爭503地號土地應有部分辦理繼承登記。(三)系爭503、518地
    號土地應予變賣並按各共有人應有部分比例分配價金。）
    上訴人僅就原判決第(三)項提起上訴，請求原物分割，並於本
    院聲明：
    (一)先位聲明：
      1.原判決主文除第(一)、(二)項外廢棄。
      2.廢棄部分，兩造間所共有之系爭503、518地號土地准予
        依如桃園縣中壢地政事務所96年3月30日土地複丈成果
        圖及假分割面積表所示面積、位置原物合併分割。
      3.其分割方法為：
      如附圖地號503-K位置，面積220.49平方公尺土地分歸
        被上訴人寅○○單獨取得所有。
      如附圖地號503-M位置，面積147.54平方公尺土地分歸
        被上訴人宇○○單獨取得所有。
      如附圖地號503-N位置，面積150.16平方公尺土地分歸
        被上訴人Ｆ○○單獨取得所有。
      如附圖地號503-O位置，面積155.49平方公尺土地分歸
        被上訴人甲○○單獨取得所有。
      如附圖地號518-A位置，面積1.46平方公尺土地分歸被
        上訴人Ｉ○○、乙○取得，保持公同共有。
      如附圖地號518-B位置，面積0.73平方公尺土地分歸被
        上訴人Ｄ○○單獨取得所有。
      如附圖地號518-C位置，面積0.73平方公尺土地分歸被
        上訴人Ａ○○單獨取得所有。
      如附圖地號518-D位置，面積0.73平方公尺土地分歸被
        上訴人宙○○單獨取得所有。
      如附圖地號518-E位置，面積0.73平方公尺土地分歸被
        上訴人玄○○○單獨取得所有。
      如附圖地號503-H、518-G位置，面積122.4平方公尺土
        地分歸被上訴人黃○○○單獨取得所有。
      如附圖地號518-H位置，面積35.12平方公尺土地分歸被
        上訴人亥○○單獨取得所有。
      如附圖地號518-J位置，面積35.12平方公尺土地分歸被
        上訴人天○○單獨取得所有。
      如附圖地號503-I、518-I位置，面積35.12平方公尺土
        地分歸被上訴人地○○單獨取得所有。
      如附圖地號503-J、518-K位置，面積35.13平方公尺土
        地分歸被上訴人Ｂ○○單獨取得所有。
      如附圖地號503-D、518-P位置，面積156.33平方公尺土
        地分歸被上訴人戊○○單獨取得所有。
      如附圖地號518-Q位置，面積71.12平方公尺土地分歸被
        上訴人丑○○○單獨取得所有。
      如附圖地號503-B、518-S位置，面積176.6平方公尺土
        地分歸上訴人壬○○單獨取得所有。
      如附圖地號518-L位置，面積153.66平方公尺土地分歸
        被上訴人巳○○單獨取得所有。
      如附圖地號518-N位置，面積77.18平方公尺土地分歸被
        上訴人Ｇ○○單獨取得所有。
      如附圖地號503-E、518-O位置，面積77.18平方公尺土
        地分歸被上訴人庚○○單獨取得所有。
      如附圖地號503-G、518-F位置，面積28.41平方公尺土
        地分歸被上訴人辰○○○、未○○、陳淑杏、卯○○、
        戌○○、陳淑真、申○○、午○○、廖淑琴、酉○○取
        得，保持公同共有。
      如附圖地號503位置，面積590.65平方公尺土地分歸被
        上訴人丁○○單獨取得所有。
      如附圖地號503-P位置，面積480.68平方公尺土地分歸
        被上訴人Ｈ○○○單獨取得所有。
      如附圖地號503-L位置，面積55.74平方公尺土地分歸被
        上訴人Ｃ○○單獨取得所有。
      如附圖地號503-C、518-R位置，面積63.57平方公尺土
        地分歸被上訴人己○○單獨取得所有。
      如附圖地號503-A、518-T位置，面積160.22平方公尺土
        地分歸被上訴人癸○○○單獨取得所有。
      如附圖地號503-F、518、518-M位置，面積570.58平方
        公尺道路土地，總面積由共有人依持分比例維持共有作
        為道路使用。
    (二)備位聲明：
      1.原判決主文除第(一)、(二)項外廢棄。
      2.廢棄部分，兩造間所共有之系爭503、518地號土地准予
        依如桃園縣中壢地政事務所96年3月30日土地複丈成果
        圖及假分割面積表所示面積、位置2筆土地分別分割。
      3.其分割方法為：
      就系爭503地號部分：
      A.如附圖地號503-K位置，面積220.49平方公尺土地分歸
        被上訴人寅○○單獨取得所有。
      B.如附圖地號503-M位置，面積147.54平方公尺土地分歸
        被上訴人宇○○單獨取得所有。
      C.如附圖地號503-N位置，面積150.16平方公尺土地分歸
        被上訴人Ｆ○○單獨取得所有。
      D.如附圖地號503-O位置，面積155.49平方公尺土地分歸
        被上訴人甲○○單獨取得所有。
      E.如附圖地號503-I位置，面積0.76平方公尺土地分歸被
        上訴人Ｉ○○、乙○取得，保持公同共有。
      F.如附圖地號503-J1位置，面積0.005平方公尺土地分歸
        被上訴人Ｄ○○單獨取得所有。
      G.如附圖地號503-J2位置，面積0.005平方公尺土地分歸
        被上訴人Ａ○○單獨取得所有。
      H.如附圖地號503-J3位置，面積0.005平方公尺土地分歸
        被上訴人宙○○單獨取得所有。
      I.如附圖地號503-J4位置，面積0.005平方公尺土地分歸
        被上訴人玄○○○單獨取得所有。
      J.如附圖地號503-H位置，面積4.66平方公尺土地分歸被
        上訴人黃○○○單獨取得所有。
      K.如附圖地號503-D位置，面積51.54平方公尺土地分歸被
        上訴人戊○○單獨取得所有。
      L.如附圖地號503-A、503-B位置，面積207.31平方公尺土
        地分歸上訴人壬○○單獨取得所有。
      M.如附圖地號503-E1位置，面積6.82平方公尺土地分歸被
        上訴人Ｇ○○單獨取得所有。
      N.如附圖地號503-E2位置，面積6.82平方公尺土地分歸被
        上訴人庚○○單獨取得所有。
      O.如附圖地號503-G位置，面積1.12平方公尺土地分歸被
        上訴人辰○○○、未○○、辛○○○、卯○○、戌○○
        、陳淑真、申○○、午○○、Ｅ○○、酉○○取得所有
        。
      P.如附圖地號503位置，面積590.65平方公尺土地分歸被
        上訴人丁○○單獨取得所有。
      Q.如附圖地號503-P位置，面積480.68平方公尺土地分歸
        被上訴人Ｈ○○○單獨取得所有。
      R.如附圖地號503-L位置，面積55.74平方公尺土地分歸被
        上訴人Ｃ○○單獨取得所有。
      S.如附圖地號503-C位置，面積47.83平方公尺土地分歸被
        上訴人己○○單獨取得所有。
      就系爭518地號部分：
      A.如附圖518-A、518-B、518-C、518-D、518-E、518-F位
        置，面積31.67平方公尺分歸被上訴人寅○○單獨取得
        所有。
      B.如附圖518-G位置，面積117.74平方公尺分歸被上訴人
        黃○○○單獨取得所有。
      C.如附圖518-H位置，面積35.12平方公尺分歸被上訴人亥
        ○○單獨取得所有。
      D.如附圖518-J位置，面積35.12平方公尺分歸被上訴人天
        ○○單獨取得所有。
      E.如附圖518-I位置，面積34.36平方公尺分歸被上訴人黃
        玉瓏單獨取得所有。
      F.如附圖518-K位置，面積35.11平方公尺分歸被上訴人Ｂ
        ○○單獨取得所有。
      G.如附圖518-P位置，面積104.79平方公尺分歸被上訴人
        戊○○單獨取得所有。
      H.如附圖518-Q、518-R位置，面積86.86平方公尺分歸被
        上訴人丑○○○單獨取得所有。
      I.如附圖518-S位置，面積2.96平方公尺分歸上訴人壬○
        ○單獨取得所有。
      J.如附圖518-L位置，面積153.66平方公尺分歸被上訴人
        巳○○單獨取得所有。
      K.如附圖518-O1、518-N1位置，面積70.36平方公尺分歸
        被上訴人Ｇ○○單獨取得所有。
      L.如附圖518-O2、518-N2位置，面積70.36平方公尺分歸
        被上訴人庚○○單獨取得所有。
      M.如附圖518-T位置，面積126.55平方公尺分歸被上訴人
        癸○○○單獨取得所有。
      如附圖地號503-F、518、518-M位置，面積570.58平方
        公尺道路土地，總面積由共有人依持分比例維持共有作
        為道路使用。
二、被上訴人方面：
  (一)被上訴人Ｆ○○、寅○○、己○○、癸○○○、天○○於
      言詞辯論期日到場，被上訴人Ｂ○○、Ｅ○○、酉○○、
      巳○○、黃玉隴、甲○○、亥○○、戊○○、宇○○、黃
      ○○○、Ｈ○○○則分別具狀，均表示同意系爭2筆土地
      合併分割，並依原審法院囑託中壢地政事務所於96年3月
      30日複丈所作分割圖（即附圖）之位置、面積分配取得分
      割土地。被上訴人己○○另以：同意分割，但其會有7坪
      多的土地被劃成道路，應以公告現值加計6成予以補償等
      語，資為抗辯。
  (二)被上訴人丁○○則抗辯：其為503土地共有人，現在有路
      可以出入，分割後反變成要由518土地出入。若要原物分
      割應開道路給其通行，否則分割到的土地無法利用。同意
      上訴人分割方案，希望所有人要切結共同分擔開闢馬路費
      用，地上物要無償拆除。分配店面的共有人應支付公告地
      價2倍的補償費等語。
  (三)被上訴人Ｃ○○、Ｄ○○、Ａ○○、宙○○、玄○○○、
      Ｂ○○、Ｇ○○、庚○○、丑○○○、戌○○、辰○○○
      、未○○、辛○○○、卯○○、丙○○○、申○○、午○
      ○、Ｉ○○、乙○，未於準備程序或言詞辯論期日到場，
      亦未提出書狀做任何聲明或陳述。
三、兩造不爭執之事實：
  (一)系爭503及518地號土地係兩造分別共有，各共有人應有部
      分詳如附表所示。各共有人間就系爭503及518地號土地並
      無不分割之協議。
  (二)系爭503地號土地原共有人陳瑞徵於75年12月17日死亡，
      由其配偶辰○○○、子女未○○、陳淑杏、卯○○、戌○
      ○、陳德恩、陳淑真、申○○、午○○共同繼承，嗣陳德
      恩於93年1月22日死亡，其繼承人為廖方琴、酉○○。
  (三)系爭503地號土地原共有人周俊謀於78年2月8日死亡，其
      繼承人為Ｉ○○、乙○。
四、按各共有人得隨時請求分割共有物。但因物之使用目的不能
    分割或契約訂有不分割之期限者，不在此限，民法第823條
    第1項定有明文。又法院裁判分割共有物而以原物分配於各
    共有人時，係使共有關係變更為單獨所有，其性質為共有人
    間應有部分之交換，自屬處分行為，如係變賣共有物而以價
    金分配於共有人，即係以處分共有物為分割之方法，均以共
    有人之處分權存在為前提，倘共有不動產之共有人中有人於
    分割前死亡者，於其繼承人未為繼承登記前，依民法第759
    條規定，不得處分該死亡共有人之應有部分，其繼承人倘未
    先行辦妥繼承登記，其他共有人得於請求分割共有物之同時
    ，合併請求該等繼承人辦理繼承登記（最高法院69年台上字
    第1134號判例意旨參照）。經查，本件業經原審判決被上訴
    人辰○○○、未○○、陳淑杏、卯○○、戌○○、陳淑真、
    申○○、午○○、廖方琴、酉○○應就被繼承人陳瑞徵所有
    之系爭503地號土地應有部分辦理繼承登記；被上訴人Ｉ○
    ○、乙○應就被繼承人周俊謀所有之系爭503地號土地應有
    部分辦理繼承登記。而系爭503、518地號土地，各共有人間
    並無不分割之協議，且依各使用上之目的並無不能分割之情
    形。從而，上訴人就系爭503、518地號土地請求裁判分割，
    核無不合，應予准許。
五、次按，共有物之分割，依共有人協議之方法行之。若分割之
    方法，不能協議決定者，法院得因任何共有人之聲請命以原
    物分配或變賣共有物以價金分配於各共有人。民法第824 條
    第1、2項定有明文。又法院為裁判分割時，需衡酌共有物之
    性質、價格、經濟效用及公共利益、全體或多數共有人利益
    等因素，並兼顧各取得部分之裏地通路問題，以符合公平之
    原則。若原則上認原物分配對全體或多數共有人有利，需先
    就原物分配，必於原物分配有困難者始予變賣，以價金分配
    於各共有人，且就原物分配時，如共有人中有不能按其應有
    部分受分配者，亦得以金錢補償之，並非定出於變賣之一途
    。要之，裁判分割共有物，必須以原物分割為原則，兼顧各
    共有人使用現況及利益平衡，酌留通路，務使共有物之經濟
    效用於分割後，獲得最大之效益，並使受到不利益之共有人
    獲得金錢補償。經查：
  (一)系爭503、518地號土地面積分別為2396.50、1206.37平方
      公尺，地目分別為田、溜，於上訴人訴請分割時，其上大
      部分土地均已有各共有人所有供居住使用之房屋，且多數
      為加強磚造或鋼架造之建築物，業經原法院履勘現場製作
      勘驗測量筆錄（見原審卷(一)頁135-139）及囑託桃園縣中
      壢地政事務所測量之95年9月8日複丈成果圖（外放）可憑
      。本院審酌系爭503、518地號土地上有共有人居住使用之
      房屋位於其上，共有人就共有物在生活上有密不可分之依
      存關係，該等地上建物拆除不易，且拆除有礙社會經濟，
      而上訴人及被上訴人Ｆ○○、寅○○、己○○、癸○○○
      、天○○、Ｂ○○、Ｅ○○、酉○○（以上2人為陳瑞徵
      之繼承人）、巳○○、地○○、甲○○、亥○○、戊○○
      、宇○○、黃○○○、Ｈ○○○、丁○○、丑○○○等人
      均同意將系爭2筆土地合併分割以原物分配於各共有人之
      原則，僅部分就不能按應有部分受分配時之金錢補償有不
      同意見（見原審卷(一)頁138、本院卷(一)頁110、113-114 、
      117-128、167、卷(二)頁104），系爭2筆土地均係89年1月4
      日前已共有之土地，縱屬耕地，依農業發展條例第16條第
      1項第4款規定，亦無最小分割面積之限制，故系爭503、
      518地號土地之裁判分割，應以原物合併分割及維持現況
      為優先考量，並酌留通路使各共有人所分配之土地均得通
      行至馬路。原審遽將土地判命變價分割，不惟與大部分共
      有人之意願有悖，甚或導致將來之土地所有人與地上房屋
      所有人間法律關係之複雜，其方法尚有未當，先予敘明。
  (二)再審酌上訴人先位聲明所提土地合併分割方案，系爭2筆
      土地分割為26組人所有，其中被上訴人Ｉ○○、乙○2人
      繼承原共有人周俊謀之應有部分，及被上訴辰○○○、未
      ○○、陳淑杏、卯○○、戌○○、陳淑真、申○○、午○
      ○、廖方琴、酉○○等10人繼承原有共有人陳瑞徵之應有
      部分，因均尚未辦理繼承登記，各分為1組，仍按原應有
      部分之比例保持公同共有；其餘24位共有人則均單獨取得
      所得權。而各組分得部分之土地均如附圖地號503-F、518
      、518-M位置，面積570.58平方公尺，由各共有人依持分
      比例維持共有作為道路使用，則各組分得部分之土地均得
      保有對外通行聯絡之通路。參以被上訴人Ｆ○○、寅○○
      、己○○、癸○○○、天○○於言詞辯論期日到場，被上
      訴人Ｂ○○、Ｅ○○、酉○○（以上2人為陳瑞徵之繼承
      人）、巳○○、地○○、甲○○、亥○○、戊○○、宇○
      ○、黃○○○、Ｈ○○○則分別具狀，被上訴人丑○○○
      於原審履勘現場時，均表示同意上訴人先位聲明所提土地
      合併分割方案，將系爭2筆土地合併分割並依附圖之位置
      、面積分配取得分割土地（見原審卷(一)頁138、本院卷(一)
      頁110、113-114、117-128、167、卷(二)頁104），被上訴
      人丁○○亦同意上訴人先位聲明之合併分割方案，僅係主
      張如附圖518位置道路用地之地上物應無償拆除並共同分
      擔闢路工程費等語（見本院卷(一)頁110反面、112），則同
      意上訴人合併分割方案之共有人持有土地面積達系爭2筆
      土地總面積80%以上。至其餘共有人即被上訴人Ｄ○○、
      Ａ○○、宙○○、玄○○○（以上4人各持有土地面積1.3
      5平方公尺）、Ｇ○○（持有土地面積66.08平方公尺）、
      Ｃ○○（持有土地面積74.73平方公尺）、原共有人周俊
      謀之繼承人即被上訴人Ｉ○○及乙○（持有土地面積2.71
      平方公尺）則未表示意見等情，認採上訴人先位聲明所提
      出之原物合併分割方案，兼顧各共有人使用現況及利益平
      衡，且酌留對外聯絡通路，符合系爭共有土地利用之經濟
      效用及共有人公平之原則，應較為妥當。準此，本件之分
      割方法如下（即附表三所示）：
      如附圖地號503-K位置，面積220.49平方公尺土地分歸
        被上訴人寅○○單獨取得所有。
      如附圖地號503-M位置，面積147.54平方公尺土地分歸
        被上訴人宇○○單獨取得所有。
      如附圖地號503-N位置，面積150.16平方公尺土地分歸
        被上訴人Ｆ○○單獨取得所有。
      如附圖地號503-O位置，面積155.49平方公尺土地分歸
        被上訴人甲○○單獨取得所有。
      如附圖地號518-A位置，面積1.46平方公尺土地分歸被
        上訴人Ｉ○○、乙○取得，保持公同共有。
      如附圖地號518-B位置，面積0.73平方公尺土地分歸被
        上訴人Ｄ○○單獨取得所有。
      如附圖地號518-C位置，面積0.73平方公尺土地分歸被
        上訴人Ａ○○單獨取得所有。
      如附圖地號518-D位置，面積0.73平方公尺土地分歸被
        上訴人宙○○單獨取得所有。
      如附圖地號518-E位置，面積0.73平方公尺土地分歸被
        上訴人玄○○○單獨取得所有。
      如附圖地號503-H、518-G位置，面積共122.4平方公尺
        土地分歸被上訴人黃○○○單獨取得所有。
      如附圖地號518-H位置，面積35.12平方公尺土地分歸被
        上訴人亥○○單獨取得所有。
      如附圖地號518-J位置，面積35.12平方公尺土地分歸被
        上訴人天○○單獨取得所有。
      如附圖地號503-I、518-I位置，面積共35.12平方公尺
        土地分歸被上訴人地○○單獨取得所有。
      如附圖地號503-J、518-K位置，面積共35.13平方公尺
        土地分歸被上訴人Ｂ○○單獨取得所有。
      如附圖地號503-D、518-P位置，面積共156.33平方公尺
        土地分歸被上訴人戊○○單獨取得所有。
      如附圖地號518-Q位置，面積71.12平方公尺土地分歸被
        上訴人丑○○○單獨取得所有。
      如附圖地號503-B、518-S位置，面積共176.6平方公尺
        土地分歸上訴人壬○○單獨取得所有。
      如附圖地號518-L位置，面積153.66平方公尺土地分歸
        被上訴人巳○○單獨取得所有。
      如附圖地號518-N位置，面積77.18平方公尺土地分歸被
        上訴人Ｇ○○單獨取得所有。
      如附圖地號503-E、518-O位置，面積共77.18平方公尺
        土地分歸被上訴人庚○○單獨取得所有。
      如附圖地號503-G、518-F位置，面積共28.41平方公尺
        土地分歸被上訴人辰○○○、未○○、陳淑杏、卯○○
        、戌○○、陳淑真、申○○、午○○、廖淑琴、酉○○
        取得，保持公同共有。
      如附圖地號503位置，面積590.65平方公尺土地分歸被
        上訴人丁○○單獨取得所有。
      如附圖地號503-P位置，面積480.68平方公尺土地分歸
        被上訴人Ｈ○○○單獨取得所有。
      如附圖地號503-L位置，面積55.74平方公尺土地分歸被
        上訴人Ｃ○○單獨取得所有。
      如附圖地號503-C、518-R位置，面積共63.57平方公尺
        土地分歸被上訴人己○○單獨取得所有。
      如附圖地號503-A、518-T位置，面積共160.22平方公尺
        土地分歸被上訴人癸○○○單獨取得所有。
      如附圖地號503-F、518、518-M位置，面積共570.58平
        方公尺歸兩造共同取得，作為道路通行使用，並由兩造
        繼續依如附表一應有部分之比例維持共有。
  (三)又以原物為分配時，如共有人中，有不能按其應有部分受
      分配者，得以金錢補償之。民法第824條第3項亦有明文。
      本件分割方法已如上述，依各共有人應有部分計算，其各
      別分配面積之差額詳如附表三「分配面積差額欄」所示，
      依上開規定，應由分得土地較多之共有人，以金錢補償分
      得土地較少之共有人。又上訴人主張補償標準以公告現值
      加4成計算，經被上訴人Ｆ○○、寅○○、癸○○○、天
      ○○於言詞辯論期日到場表示同意，本院審酌系爭2筆土
      地地目為田、溜，所在位置及使用現狀等情，亦認以上開
      金額作為金錢補償之數額，尚屬合理。查系爭503、518地
      號土地於起訴時之公告現值，分別為每平方公尺12,943元
      、11,700元，有土地登記謄本在卷可憑（見原審卷頁13、
      19），因本件係合併分割，爰以系爭2筆土地公告現值均
      數加計4成即每平方公尺17,250元【（12,943＋11,700）
      ÷2×1.4＝17,250，元以下4捨5入】據為補償之計算基準
      。準此計算，各共有人應補償他人或應受補償之總金額、
      各別應補償或受領之對象及金額均詳如附表三所示。然因
      多分總面積較少分總面積有0.02平方公尺之差數，及4捨5
      入之進位緣故，應補償金額者與應受補償者之金額有348
      元之差距，則由上訴人負擔之，併此指明。
六、綜上所述，上訴人本於共有人地位，請求就系爭2筆土地定
    分割方法，並無不合。本院審酌共有人利益均衡、共有物之
    利用及社會經濟，爰定分割方法如附表二所示，並就多受分
    配之共有人各別對少受分配之共有人為補償之金額計算如附
    表三所示。原審逕將土地判命變價分割，核與大部分共有人
    之意願有悖，甚或導致將來之土地所有人與地上房屋所有人
    間法律關係之複雜，尚有未當。上訴人指摘原判決所採分割
    方法不當，求予廢棄，即有理由，爰由本院將原判決此部分
    廢棄，改判如主文第2項所示。又分割共有物之訴，核其性
    質，兩造本可互換地位，上訴人提起本件訴訟於法雖屬有據
    ，然被上訴人之應訴乃法律規定所不得不然，其所為抗辯自
    為伸張或防衛權利所必要，是本件訴訟費用應由兩造依其應
    有部分之比例分擔，始為公允，爰諭知兩造訴訟費用負擔之
    比例如主文第3項所示。
丙、據上論結，本件上訴為有理由。依民事訴訟法第450條、第
    463條、第385條第1項前段、第80條之1、第85條，判決如主
    文。
中    華    民    國    97    年    8     月    6     日
                    民事第十四庭
                        審判長法  官  張  蘭
                              法  官  黃麟倫
                              法  官  鄭純惠
正本係照原本作成。
如不服本判決，應於收受送達後20日內向本院提出上訴書狀，其
未表明上訴理由者，應於提出上訴後20日內向本院補提理由書狀
（均須按他造當事人之人數附繕本）上訴時應提出委任律師或具
有律師資格之人之委任狀；委任有律師資格者，另應附具律師資
格證書及釋明委任人與受任人有民事訴訟法第466條之1第1項但
書或第2項（詳附註）所定關係之釋明文書影本。
中    華    民    國    97    年    8     月    7     日
                              書記官  劉麗芬
附註：
民事訴訟法第466條之1（第1項、第2項）：
對於第二審判決上訴，上訴人應委任律師為訴訟代理人。但上訴
人或其他法定代理人具有律師資格者，不在此限。
上訴人之配偶、三親等內之血親、二親等內之姻親，或上訴人為
法人、中央或地方機關時，其所屬專任人員具有律師資格並經法
院認為適當者，亦得為第三審訴訟代理人。
 附表一：
┌─────┬──────────┬──────┬──────────┐
│所有權人  │ 503地號應有部分比例│  持分面積  │  訴訟費用負擔之比例│
│          │                    │（平方公尺）│                    │
├─────┼──────────┼──────┼──────────┤
│ 寅○○   │  12593 / 232500    │   129.8    │  12593 / 232500    │
├─────┼──────────┼──────┼──────────┤
│ 宇○○   │     24 / 372       │   154.61   │     24 / 372       │
├─────┼──────────┼──────┼──────────┤
│ Ｆ○○   │    112 / 1860      │   144.31   │    112 / 1860      │
├─────┼──────────┼──────┼──────────┤
│ 甲○○   │ 287897 / 0000000   │   143.59   │ 287897 / 0000000   │
├─────┼──────────┼──────┼──────────┤
│ Ｉ○○   │    175 / 155000    │     2.71   │    175 / 155000    │
│ 乙  ○   │                    │            │                    │
├─────┼──────────┼──────┼──────────┤
│ Ｄ○○   │  8725 / 00000000   │     1.35   │  8725 / 00000000   │
├─────┼──────────┼──────┼──────────┤
│ Ａ○○   │  8725 / 00000000   │     1.35   │  8725 / 00000000   │
├─────┼──────────┼──────┼──────────┤
│ 宙○○   │  8725 / 00000000   │     1.35   │  8725 / 00000000   │
├─────┼──────────┼──────┼──────────┤
│ 玄○○○ │  8725 / 00000000   │     1.35   │  8725 / 00000000   │
├─────┼──────────┼──────┼──────────┤
│ 黃○○○ │   524 / 155000     │     8.1    │   524 / 155000     │
├─────┼──────────┼──────┼──────────┤
│ 戊○○   │   1992 / 155000    │    30.8    │   1992 / 155000    │
├─────┼──────────┼──────┼──────────┤
│ 壬○○   │   321 / 3875       │   198.52   │   321 / 3875       │
├─────┼──────────┼──────┼──────────┤
│ Ｇ○○   │   367 / 155000     │    5.67    │   367 / 155000     │
├─────┼──────────┼──────┼──────────┤
│ 庚○○   │   367 / 155000     │    5.67    │   367 / 155000     │
├─────┼──────────┼──────┼──────────┤
│辰○○○、│                    │            │                    │
│未○○、陳│   341 / 15500      │   52.72    │   341 / 15500      │
│淑杏、陳一│                    │            │                    │
│雄、戌○○│                    │            │                    │
│、陳淑真、│                    │            │                    │
│申○○、陳│                    │            │                    │
│淑惠、廖方│                    │            │                    │
│琴、酉○○│                    │            │                    │
├─────┼──────────┼──────┼──────────┤
│ 丁○○   │  24080 / 77500     │  744.62    │  24080 / 77500     │
├─────┼──────────┼──────┼──────────┤
│ Ｈ○○○ │   4899 / 19375     │  605.96    │   4899 / 19375     │
├─────┼──────────┼──────┼──────────┤
│ Ｃ○○   │    29 / 930        │   74.73    │    29 / 930        │
├─────┼──────────┼──────┼──────────┤
│ 己○○   │    5775 / 155000   │   89.29    │    5775 / 155000   │
└─────┴──────────┴──────┴──────────┘
┌─────┬──────────┬──────┬──────────┐
│所有權人  │ 518地號應有部分比例│  持分面積  │  訴訟費用負擔之比例│
│          │                    │（平方公尺）│                    │
├─────┼──────────┼──────┼──────────┤
│ 寅○○   │  50807 / 389620    │   157.31   │  50807 / 389620    │
├─────┼──────────┼──────┼──────────┤
│ 黃○○○ │ 47493 / 389620     │   147.05   │ 47493 / 389620     │
├─────┼──────────┼──────┼──────────┤
│ 亥○○   │ 51123 / 0000000    │   39.57    │ 51123 / 0000000    │
├─────┼──────────┼──────┼──────────┤
│ 天○○   │ 51123 / 0000000    │   39.57    │ 51123 / 0000000    │
├─────┼──────────┼──────┼──────────┤
│ 地○○   │ 51123 / 0000000    │   39.57    │ 51123 / 0000000    │
├─────┼──────────┼──────┼──────────┤
│ Ｂ○○   │ 51123 / 0000000    │   39.57    │ 51123 / 0000000    │
├─────┼──────────┼──────┼──────────┤
│ 戊○○   │ 37208 / 389620     │  115.21    │ 37208 / 389620     │
├─────┼──────────┼──────┼──────────┤
│ 丑○○○ │ 35998 / 389620     │  111.46    │ 35998 / 389620     │
├─────┼──────────┼──────┼──────────┤
│ 壬○○   │ 1190 / 389620      │  3.68      │ 1190 / 389620      │
├─────┼──────────┼──────┼──────────┤
│ 巳○○   │ 57778 / 389620     │  178.9     │ 57778 / 389620     │
├─────┼──────────┼──────┼──────────┤
│ Ｇ○○   │ 39023 / 779240     │  60.41     │ 39023 / 779240     │
├─────┼──────────┼──────┼──────────┤
│ 庚○○   │ 39023 / 779240     │  60.41     │ 39023 / 779240     │
├─────┼──────────┼──────┼──────────┤
│ 癸○○○ │ 69000 / 389620     │  213.64    │ 69000 / 389620     │
└─────┴──────────┴──────┴──────────┘
 附表二：
   ┌──────────────────────────┐
   │ 如附圖地號503-K位置，面積220.49平方公尺土地分歸  │
   │   被上訴人寅○○單獨取得所有。                     │
   │ 如附圖地號503-M位置，面積147.54平方公尺土地分歸  │
   │   被上訴人宇○○單獨取得所有。                     │
   │ 如附圖地號503-N位置，面積150.16平方公尺土地分歸  │
   │   被上訴人Ｆ○○單獨取得所有。                     │
   │ 如附圖地號503-O位置，面積155.49平方公尺土地分歸  │
   │   被上訴人甲○○單獨取得所有。                     │
   │ 如附圖地號518-A位置，面積1.46平方公尺土地分歸被  │
   │   上訴人Ｉ○○、乙○取得，保持公同共有。           │
   │ 如附圖地號518-B位置，面積0.73平方公尺土地分歸被  │
   │   上訴人Ｄ○○單獨取得所有。                       │
   │ 如附圖地號518-C位置，面積0.73平方公尺土地分歸被  │
   │   上訴人Ａ○○單獨取得所有。                       │
   │ 如附圖地號518-D位置，面積0.73平方公尺土地分歸被  │
   │   上訴人宙○○單獨取得所有。                       │
   │ 如附圖地號518-E位置，面積0.73平方公尺土地分歸被  │
   │   上訴人玄○○○單獨取得所有。                     │
   │ 如附圖地號503-H、518-G位置，面積共122.4平方公尺  │
   │   土地分歸被上訴人黃○○○單獨取得所有。           │
   │ 如附圖地號518-H位置，面積35.12平方公尺土地分歸被 │
   │   上訴人亥○○單獨取得所有。                       │
   │ 如附圖地號518-J位置，面積35.12平方公尺土地分歸被 │
   │   上訴人天○○單獨取得所有。                       │
   │ 如附圖地號503-I、518-I位置，面積共35.12平方公尺  │
   │   土地分歸被上訴人地○○單獨取得所有。             │
   │ 如附圖地號503-J、518-K位置，面積共35.13平方公尺  │
   │   土地分歸被上訴人Ｂ○○單獨取得所有。             │
   │ 如附圖地號503-D、518-P位置，面積共156.33平方公尺 │
   │   土地分歸被上訴人戊○○單獨取得所有。             │
   │ 如附圖地號518-Q位置，面積71.12平方公尺土地分歸被 │
   │   上訴人丑○○○單獨取得所有。                     │
   │ 如附圖地號503-B、518-S位置，面積共176.6平方公尺土│
   │   地分歸上訴人壬○○單獨取得所有。                 │
   │ 如附圖地號518-L位置，面積153.66平方公尺土地分歸  │
   │   被上訴人巳○○單獨取得所有。                     │
   │ 如附圖地號518-N位置，面積77.18平方公尺土地分歸被 │
   │   上訴人Ｇ○○單獨取得所有。                       │
   │ 如附圖地號503-E、518-O位置，面積共77.18平方公尺  │
   │   土地分歸被上訴人庚○○單獨取得所有。             │
   │ 如附圖地號503-G、518-F位置，面積共28.41平方公尺  │
   │   土地分歸被上訴人辰○○○、未○○、陳淑杏、卯○○ │
   │   、戌○○、陳淑真、申○○、午○○、廖淑琴、酉○○ │
   │   取得，保持公同共有。                             │
   │ 如附圖地號503位置，面積590.65平方公尺土地分歸被  │
   │   上訴人丁○○單獨取得所有。                       │
   │ 如附圖地號503-P位置，面積480.68平方公尺土地分歸  │
   │   被上訴人Ｈ○○○單獨取得所有。                   │
   │ 如附圖地號503-L位置，面積55.74平方公尺土地分歸被 │
   │   上訴人Ｃ○○單獨取得所有。                       │
   │ 如附圖地號503-C、518-R位置，面積共63.57平方公尺  │
   │   土地分歸被上訴人己○○單獨取得所有。             │
   │ 如附圖地號503-A、518-T位置，面積共160.22平方公尺 │
   │   土地分歸被上訴人癸○○○單獨取得所有。           │
   │ 如附圖地號503-F、518、518-M位置，面積共570.58平  │
   │   方公尺歸兩造共同取得，作為道路通行使用，並由兩造 │
   │   繼續依如附表一應有部分之比例維持共有。           │
   └──────────────────────────┘
 附表三：
┌─────┬──────┬───────┬─────────────┐
│所有權人  │分配面積差額│應補或補領金額│應補償或受領之對象及金額  │
│          │（平方公尺）│（新台幣，元）│  （新台幣，元）          │
├─────┼──────┼───────┼─────────────┤
│寅○○  │  少21.15   │應領364838    │領150419214419        │
├─────┼──────┼───────┼─────────────┤
│宇○○  │  多17.42   │應補300495    │補8383719975516903  │
├─────┼──────┼───────┼─────────────┤
│Ｆ○○  │  多28.7    │應補495075    │補344656150419        │
├─────┼──────┼───────┼─────────────┤
│甲○○  │  多34.64   │應補597540    │補597540                │
├─────┼──────┼───────┼─────────────┤
│Ｉ○○  │  少0.82    │應領14145     │領105213624           │
│  乙  ○  │            │              │                          │
├─────┼──────┼───────┼─────────────┤
│Ｄ○○  │  少0.41    │應領7073      │領7073                  │
├─────┼──────┼───────┼─────────────┤
│Ａ○○  │  少0.41    │應領7073      │領7073                  │
├─────┼──────┼───────┼─────────────┤
│宙○○  │  少0.41    │應領7073      │領7073                  │
├─────┼──────┼───────┼─────────────┤
│玄○○○│  少0.41    │應領7073      │領6725348             │
├─────┼──────┼───────┼─────────────┤
│黃○○○│  少8.18    │應領141105    │領1690311074513457  │
├─────┼──────┼───────┼─────────────┤
│亥○○  │  多1.82    │應補31395     │補31395                 │
├─────┼──────┼───────┼─────────────┤
│天○○  │  多1.82    │應補31395     │補31395                 │
├─────┼──────┼───────┼─────────────┤
│地○○  │  多1.82    │應補31395     │補2087410521          │
├─────┼──────┼───────┼─────────────┤
│Ｂ○○  │  多1.83    │應補31568     │補3624707370737073│
│          │            │              │6725                    │
├─────┼──────┼───────┼─────────────┤
│戊○○  │  多33.44   │應補576840    │補2432350577046747  │
├─────┼──────┼───────┼─────────────┤
│丑○○○│  少22.69   │應領391403    │領46747344656         │
├─────┼──────┼───────┼─────────────┤
│壬○○  │  多6.42    │應補110745＋  │補110745348           │
│          │            │348＝111093   │                          │
├─────┼──────┼───────┼─────────────┤
│巳○○  │  多3.09    │應補53303     │補1345739846          │
├─────┼──────┼───────┼─────────────┤
│Ｇ○○  │  多21.56   │應補371910    │補214419157491        │
├─────┼──────┼───────┼─────────────┤
│庚○○  │  多21.56   │應補371910    │補180437191473        │
├─────┼──────┼───────┼─────────────┤
│辰○○○│            │應領275310    │領19147383837         │
│、未○○、│  少15.96   │              │                          │
│陳淑杏、陳│            │              │                          │
│一雄、陳德│            │              │                          │
│重、陳淑真│            │              │                          │
│、申○○、│            │              │                          │
│午○○、廖│            │              │                          │
│方琴、陳雋│            │              │                          │
│之        │            │              │                          │
├─────┼──────┼───────┼─────────────┤
│丁○○  │  少36.05   │應領621863    │領59754024323         │
├─────┼──────┼───────┼─────────────┤
│Ｈ○○○│  少29.32   │應領505770    │領505770                │
├─────┼──────┼───────┼─────────────┤
│Ｃ○○  │  少7.16    │應領123510    │領398463139531395   │
│          │            │              │20874                   │
├─────┼──────┼───────┼─────────────┤
│己○○  │  少11.58   │應領199755    │領199755                │
├─────┼──────┼───────┼─────────────┤
│癸○○○│  少19.59   │應領337928    │領157491180437        │
└─────┴──────┴───────┴─────────────┘


司法院資訊處製作；財團法人民間司法改革基金會備份。
